臺灣桃園地方法院刑事判決　　　　　　 100年度交易字第59號
公　訴　人　臺灣桃園地方法院檢察署檢察官
被　　　告　簡宏達
上列被告因過失傷害案件，經檢察官提起公訴（99年度偵字第13
388 號），本院判決如下：
    主  文
簡宏達因過失傷害人致重傷，處有期徒刑陸月，如易科罰金，以
新臺幣壹仟元折算壹日。
    事  實
一、簡宏達原考領有普通及職業大貨車駕駛執照，於民國92年間
    因交通違規事件遭吊銷後即未重新考領，係無普通小型車駕
    駛執照之人，於98年10月25日某時，駕駛車牌號碼4089-ZA
    號自用小客車，沿桃園縣桃園市○○○路由西往東方向行駛
    ，本應注意轉彎車應讓直行車先行，而依當時日間自然光線
    、柏油道路、路面乾燥無障礙及視距良好，並無不能注意之
    情事，竟疏於注意，於同日上午9 時50分許，行經建國東路
    與興隆路之無號誌交岔路口時，即貿然右轉往興隆路方向行
    駛，適逢徐金清騎乘車牌號碼MOC-410 號重型機車行駛於同
    向外側車道，亦疏未注意車前狀況而採取必要之安全措施，
    致閃避不及，與之發生擦撞而人車倒地，受有外傷性左側腦
    出血併右腳無力、兩側硬腦膜下腔積液、頸椎狹窄、右手撕
    裂傷等傷害，雖經緊急送醫治療後，因右腳肢體無力，生活
    起居無法自理，需專人居家照顧，並經評定為輕度肢體障礙
    之重傷害。嗣經警據報前往現場處理，簡宏達於肇事後尚未
    被有偵查犯罪職權之公務員發覺前，向前往車禍現場處理之
    警員自首肇事，並接受裁判。
二、案經徐金清訴由桃園縣政府警察局桃園分局報請臺灣桃園地
    方法院檢察署檢察官偵查起訴。
    理  由
壹、程序部分：
    按被告以外之人於審判外之言詞或書面陳述，除法律有規定
    者外，不得作為證據；又被告以外之人於審判外之陳述，雖
    不符合同法第159 條之1 至第159 條之4 之規定，但經當事
    人於審判程序同意作為證據，法院審酌該言詞陳述或書面陳
    述作成時之情況，認為適當者，亦得為證據。當事人、代理
    人或辯護人於法院調查證據時，知有第159 條第1 項不得為
    證據之情形，而未於言詞辯論終結前聲明異議者，視為有前
    項之同意，刑事訴訟法第159 條第1 項及第159 條之5 分別
    定有明文。經查，本判決所引用之各該被告以外之人於審判
    外之陳述，雖屬傳聞證據，當事人於法院審理時均表示同意
    作為證據方法而不予爭執，且迄至本院言詞辯論終結前亦未
    再聲明異議，本院審酌上開證據資料製作時之情況，尚無違
    法不當及證明力明顯過低之瑕疵，並認為以之作為證據應屬
    適當，揆諸前開規定，認前揭證據資料均有證據能力。
貳、實體部分：
一、訊據被告簡宏達固不否認於前揭時、地駕車右轉時，與自後
    方同向行駛而來之告訴人徐金清發生車禍之事實，惟矢口否
    認有何過失致重傷之犯行，辯稱：伊轉彎時有打方向燈，且
    伊屬前方車輛，是告訴人騎乘機車速度過快，自後撞擊伊之
    車輛始倒地受傷，伊對本案交通事故並無過失云云。經查：
  (一)本案被告於98年10月25日上午9 時50分許，駕駛車牌號碼40
    89-ZA 號自用小客車，沿桃園縣桃園市○○○路由西往東方
    向行駛，行經桃園市○○○路與興隆路口，於該路右轉進入
    興隆路時，同向直行外側車道由告訴人騎乘之車牌號碼MOC-
    410 號重型機車，追撞被告所駕駛上開車輛右後側之保險桿
    後人車倒地，告訴人因此受有外傷性左側腦出血併右腳無力
    、兩側硬腦膜下腔積液、頸椎狹窄、右手撕裂傷等傷害，雖
    經緊急送醫治療後，因右腳肢體無力，生活起居無法自理，
    需專人居家照顧，並經評定為輕度肢體障礙之傷害，有道路
    交通事故現場圖、調查報告表(一)、(二)、事故現場及車損照片
    、告訴人之指訴及長庚醫療財團法人林口長庚紀念醫院診斷
    證明書、中華民國身心殘障手冊、敏盛綜合醫院診斷證明書
    及病症暨失能診斷證明書在卷可參（見偵字卷第13、40頁，
    本院審字卷第32頁，本院審附民卷第5-6 頁），此部分事實
    堪以認定。
  (二)按轉彎車應讓直行車先行，道路交通安全規則第102 條第1
    項第7 款定有明文。而依一般生活經驗，台灣地區因機車眾
    多，為顧及機車行進之安全，欲右轉之汽車駕駛人於行駛近
    路口時，除應先顯示右轉方向燈對後方機車示意欲右轉提醒
    注意外，汽車於右轉彎前更應於路口減速，甚至暫停，於確
    認右後方已無直行機車或右後方機車已經閃避、禮讓後，始
    得進行右轉彎，方能認為已經遵守上開「轉彎車應讓直行車
    先行」之交通規則。並非汽車先在到達路口，或汽車已顯示
    方向燈警示右後方來車後，即可逕行為右轉動作，否則上開
    「轉彎車應讓直行車先行」之交通規則，即失其意義。查本
    案被告係欲自桃園市○○○路右轉進入興隆路，其於右轉前
    除應為減速、打方向燈之行為外，應再注意並確認其右後方
    有無來車及右後方來車有無減速、禮讓其車後，始得開始為
    右轉彎之動作，以確保其轉彎時右後方來車之行進安全，此
    當為被告駕駛車輛應盡之注意義務。又被告於警詢時供稱：
    「…我從我車右後視鏡看見對方（即告訴人）過來時約30公
    尺而當我發現要與對方發生擦撞時約2至3公尺。我來不及閃
    避及反應。」等語（見偵卷第4 頁），於本院審理時供稱：
    「（問：本件發生車禍時，你的行車方向為何？）答：我人
    在建國東路右轉興隆路。（問：你在進行轉彎前，建國東路
    上是直路還是彎路？）答：直路。（問：你在進行轉彎前，
    建國東路上有無什麼障礙物存在？）答：都沒有，我只知道
    後面很多摩托車。（問：你在案發時，由建國東路要進行右
    轉興隆路時，有無從後照鏡看到告訴人騎著機車從你右後方
    行駛過來？）答：我從後照鏡看右後方有二、三輛機車。（
    問：既然你在進行右轉前有看到右後方有二、三輛機車，為
    何不讓該二、三輛機車先行之後才進行右轉？）答：因為那
    幾輛機車離我很遠，大概有四、五十公尺。」等語（見本院
    審理卷第31頁正反面），足認被告於本案事故發生前即知悉
    其右後方有機車在同向行駛之情，竟仍貿然右轉導致發生本
    案車禍，其有過失甚明。
  (三)次按汽車行駛時，駕駛人應注意車前狀況…，並隨時採取必
    要之安全措施。道路交通安全規則第94條第3 項定有明文。
    是告訴人騎乘上開機車時自應遵守該道路交通安全規則之規
    定，謹慎駕車以維行車安全及避免危險發生。依卷附道路交
    通事故調查報告表所記載之當時天候、路況及視距等情形，
    並無不能注意之情事，而告訴人騎乘機車行經上開地點，竟
    疏未注意車前之狀況，仍貿然前行，致閃避不及，與被告上
    開車輛發生擦撞，告訴人亦有未注意車前狀況之過失，自堪
    信實。
  (四)綜上所述，被告曾合法考領有普通及職業大貨車之駕駛執照
    （見本院審字卷第37-38 頁），對參與交通活動所需遵循之
    原則自無諉稱不知之理，其於行將轉彎之際，憑其個人之相
    當智識與一般駕車經驗，豈能率予輕忽，其應於放慢速度，
    經確認後，方行轉彎，殊非得以告訴人亦有過失之事由作為
    減輕其注意義務之理由，並在往來人車有無未明之情況下，
    便將車輛駛入路口。況依事故發生當時日間自然光線、柏油
    道路、路面乾燥無障礙及視距良好等情況以觀，足見被告若
    於轉彎前多加注意，當可得知右後側將有來車，而預作停等
    避免碰撞之發生，是被告在轉彎之際，於知悉右後方有機車
    直行之情形下，竟疏未注意而貿然右轉一情無誤，其所為自
    有違反上開轉彎車應讓直行車先行之交通安全規則。而本案
    經送請臺灣省桃園縣區車輛行車事故鑑定委員會及臺灣省車
    輛行車事故覆議鑑定委員會鑑定，結果認：「一、簡宏達無
    照（吊銷）駕駛自小客車行經無號誌交岔路口，右轉彎車未
    讓右側直行車先行為肇事主因。二、徐金清駕駛重機車行經
    無號誌交岔路口，未減速慢行且未注意車前狀況為肇事次因
    」、「一、簡宏達駕駛自小客車，行經無號誌岔路口，右轉
    時未注意讓右側直行車先行，為肇事主因。其無照（吊銷）
    駕駛，有違規定。二、徐金清駕駛重機車，行經無號誌岔路
    口，未減速慢行且未注意車前狀況，為肇事次因」，有上開
    委員會99年6 月23日桃縣行字第0995202353號函暨所附鑑定
    意見書、100 年1 月4 日覆議字第1006200049號函可參（見
    偵卷第42-45 頁，本院審字卷第20頁），與本院前揭判斷結
    果乃為相同，是告訴人雖有前揭過失，惟被告並不能因告訴
    人亦有過失而得解免其過失行為之成立。是被告首揭所辯，
    顯屬無據。
  (五)復按刑法第10條第4 項規定：「稱重傷者，謂下列傷害：一
    、毀敗或嚴重減損一目或二目之視能。二、毀敗或嚴重減損
    一耳或二耳之聽能。三、毀敗或嚴重減損語能、味能或嗅能
    。四、毀敗或嚴重減損一肢以上之機能。五、毀敗或嚴重減
    損生殖之機能。六、其他於身體或健康，有重大不治或難治
    之傷害。」經查，被告本案上開過失行為，致告訴人受有外
    傷性左側腦出血併右腳無力、兩側硬腦膜下腔積液、頸椎狹
    窄、右手撕裂傷等傷害，雖經緊急送醫治療後，因右腳肢體
    無力，生活起居無法自理，需專人居家照顧，並經評定為輕
    度肢體障礙之重傷害等事實，此有上開診斷證明書及身心障
    礙手冊在卷為憑，則告訴人所受傷勢應已達嚴重減損一肢以
    上機能之重傷害無訛。且苟非被告前開過失駕駛之行為，告
    訴人當不致受有前開重傷害之結果，則被告之過失駕駛行為
    與告訴人受重傷結果二者間，自具有相當因果關係。另公訴
    意旨認被告亦有未注意兩車併行間隔之過失，然因案發前告
    訴人所騎乘之機車係行駛於被告駕駛車輛之右後方，並於事
    故發生時自後追撞，自難認被告有未注意兩車併行間隔車之
    違規，公訴意旨容有誤會。
  (六)綜上所述，本案事證已臻明確，被告過失致重傷害犯行堪以
    認定，應依法論科。
  (七)至本案被告過失致告訴人重傷害部分，本院既已詳敘所憑證
    據及得心證之理由如前，並對被告所持辯解何以未予採納，
    亦詳予指駁論證，被告犯罪事實已臻明確，揆諸刑事訴訟法
    第163 條之2 第3 款規定，被告聲請傳喚告訴人一節，核無
    調查之必要，附此敘明。
三、核被告所為，係犯刑法第284 條第1 項後段之過失致重傷罪
    。又汽車駕駛人，無駕駛執照駕車，因而致人受傷，依法應
    負刑事責任者，加重其刑至二分之一。道路交通管理處罰條
    例第86條第1 項定有明文，本案被告原考領有普通及職業大
    貨車駕駛執照，於92年間因交通違規事件遭吊銷後即未重新
    考領，係無駕駛執照之人，有交通部公路總局新竹區監理所
    中壢監理站100 年2 月15日竹監壢字第1000004575號函暨所
    附汽車駕駛人螢幕列印、公路監理電子閘門查詢結果足憑（
    見本院審字卷第37-38 、33頁），仍駕駛普通小型車，爰依
    法加重其刑。再被告於肇事後，在未被有偵查犯罪職權之機
    關或公務員發覺前，主動向前往處理車禍之員警自首犯罪，
    並接受裁判乙節，有桃園縣政府警察局道路交通事故肇事人
    自首情形紀錄表1 份在卷可佐（見偵卷第19頁），爰依刑法
    第62條前段之規定減輕其刑，並依法先加後減其刑。
二、爰審酌被告於右轉之際輕忽交通安全，致釀本案事故，並致
    告訴人徐金清受有上開之重傷害，被告犯後猶否認其有過失
    ，且未與告訴人達成和解賠償其損害，犯後態度不佳，並衡
    量被害人徐金清亦與有過失，暨被告之素行、智識程度等一
    切情狀，量處如主文所示之刑，並諭知易科罰金之折算標準
    ，以示懲戒。
據上論斷，應依刑事訴訟法第299 條第1 項前段，刑法第284 條
第1 項後段、第62條前段、第41條第1 項前段，道路交通管理處
罰條例第86條條第1 項，刑法施行法第1 條之1 第1 項、第2 項
前段，判決如主文。
本案經檢察官姜永浩到庭執行職務。
中    華    民    國    100    年    5    月    27    日
                  刑事第八庭  審判長法  官  劉  為  丕
                                    法  官  謝  枚  霏
                                    法  官  溫  祖  明
以上正本證明與原本無異。
如不服本判決應於收受判決後10日內向本院提出上訴書狀，並應
敘述具體理由。其未敘述上訴理由者，應於上訴期間屆滿後20日
內向本院補提理由書( 均須按他造當事人之人數附繕本) 「切勿
逕送上級法院」。
                                    書記官  邱  仲  騏
中    華    民    國    100    年    5    月    27    日
附錄本案論罪科刑法條：
刑法第284 條
因過失傷害人者，處6 月以下有期徒刑、拘役或5 百元以下罰金
，致重傷者，處1 年以下有期徒刑、拘役或5 百元以下罰金。
從事業務之人，因業務上之過失傷害人者，處1 年以下有期徒刑
、拘役或1 千元以下罰金，致重傷者，處3 年以下有期徒刑、拘
役或2 千元以下罰金。